【裁判字號】    95,判,1201
【裁判日期】    950731
【裁判案由】    工程受益費
【裁判全文】
最  高  行  政  法  院  判  決
                                     95年度判字第01201號
上  訴  人  乙○○
被 上訴 人  臺北縣樹林市公所
代  表  人  甲○○
訴訟代理人  陳建榮律師
上列當事人間因工程受益費事件，上訴人對於中華民國94年2月3
日臺北高等行政法院92年度訴字第5547號判決，提起上訴，本院
判決如下：
    主  文
上訴駁回。
上訴審訴訟費用由上訴人負擔。
    理  由
一、台北縣樹林市○○街○○道路於民國（下同）82年間開闢完
    成，被上訴人以上訴人所有坐落台北縣樹林市○○段648、6
    06地號之土地因計畫道路之開闢完成受有利益，即於該年發
    單向上訴人課徵工程受益費，另於92年度再行催繳。上訴人
    不服，循序提起本件行政訴訟。
二、本件上訴人在原審起訴意旨略以：工程受益費徵收條例自76
    年起，取消下限規定，目前全國工程受益費大部份均已不徵
    收，然被上訴人為擴充財源，卻選擇性的針對上訴人等附近
    博愛段之住戶徵收工程受益費，有失公平。且依行政程序法
    第131條規定，公法上請求權，除法律有特別規定外，因5年
    間不行使而消滅。本件工程受益費徵收條例暨其施行細則並
    無有關消滅時效之特別規定，故依行政程序法第131條第1項
    之規定，本件應已罹於時效。況本件行政處分當時，行政程
    序法雖未施行，然於行政救濟程序中行政程序法業已施行並
    就公法上之請求權定有消滅時效之原則規定，採從新、從輕
    原則，自82年實際開單徵收之繳納期限開始之日至今，已有
    10年之餘，其間並未有依工程受益費徵收條例第15條規定，
    移送法院強制執行，而有時效中斷之事實，依行政程序法第
    131條之規定，其公法上請求權期限，5年間不行使，因時效
    完成而當然消滅。再退步言之，縱認公懲受益費係屬特別稅
    捐性質，則依稅捐稽徵法與工程受益費徵收條例為同質性稅
    法法規，且為稅之基本法，依法自應優先適用稅捐稽徵法之
    相關規定，而不應類推適用民法。又依稅捐稽徵法第23條規
    定，本案因稽徵機關未於徵收期間5年徵起，故不得再行徵
    收。為此請判決將原處分及訴願決定均撤銷等語。
三、被上訴人則以：工程受益費之徵收，性質上是一種費用的分
    擔，並非一般稅捐，其開徵時效並無稅捐稽徵法所定5年短
    期時效之限制，上訴人以時效抗辯作主張並無理由。次按工
    程受益費徵收條例及其施行細則並無徵收期限之規定，系爭
    工程受益費發生行政程序法施行前縱認工程受益費有時效規
    定之適用，亦應類推適用民法消滅時效之規定，而本件尚未
    逾15年消滅時效，上訴人執稱被上訴人本件課徵請求權已罹
    於5年時效而消滅，並不可採。另本件被上訴人為原處分時
    ，行政程序法縱已公布，惟尚未施行，故亦無行政程序法第
    131條有關時效規定之適用。本件原課徵處分並無違誤，訴
    願決定均予維持並無不合等語，資為抗辯。
四、原審斟酌全辯論意旨及調查證據結果，以：按工程受益費徵
    收條例第2條規定：「各級政府於該管區域內，因推行都市
    建設，提高土地使用，便利交通或防止天然災害而建築或改
    善道路、橋樑、溝渠、港口、碼頭、水庫、堤防、疏濬水道
    及其他水陸等工程，應就直接受益之公私有土地及其改良物
    ，徵收工程受益費：其無直接受益之土地者，就使用該項工
    程設施之車輛、船舶徵收之。前項工程受益費之徵收數額，
    最高不得超過該項工程實際所需費用80%。但就車輛、船舶
    徵收者，得按全額徵收之，其為水庫、堤防、疏濬水道等工
    程之徵收最低限額，由各級政府視實際情形定之。」。查工
    程受益費之徵收，係因政府推行都市建設，提高土地使用，
    便利交通或防止天然災害，而建築或改善道路、橋樑、溝渠
    、港口、碼頭、水庫、堤防，疏濬水道及其他水陸等工程，
    就直接受益之公私有土地及其改良物予以徵收，即以土地及
    其改良物為徵收標的，而以稅捐稽徵機關為代徵機關，係屬
    徵收規費並非一般稅捐，自無適用稅捐稽徵法第23條徵收期
    間為5年之規定餘地。又工程受益費徵收條例第6條並非行政
    程序法第131條第1項所稱之特別規定，行政程序法施行後始
    發生之工程受益費請求權，固應依行政程序法第131條之規
    定，因5年不行使而消滅，其5年請求權時效之起算時點，以
    實際開單徵收之繳納期限開始之日為起算點。至行政程序法
    施行前已發生之工程受益費請求權之消滅時效期間，不適用
    行政程序法第131條第1項規定，應依行政程序法施行前有關
    法規之規定，無相關法規規定，自得類推適用民法第125條
    消滅時效之規定，因15年間不行使而消滅。本件上訴人所有
    坐落台北縣樹林市○○段648、606地號之土地，於82年間開
    闢完成計畫道路受有利益，被上訴人爰於該年發單向上訴人
    課徵工程受益費，另於92年度再行催繳；依前述說明，其請
    求權時效應為15年，上訴人嗣於92年2月19日收到補發（催
    繳）繳款書，並未逾徵收期間之規定；且本件亦無中央法規
    標準法第18條所規定，各機關受理人民聲請許可案件，據以
    准許之法規有變更，應適用從新從輕原則之情形，是上訴人
    上開主張均無可採。按工程受益費徵收條例第3條規定，足
    認工程受益費之徵收，性質上是一種費用的分擔；另依該條
    例施行細則第89條規定，係指受益土地流失滿5年未浮復，
    則工程受益費不應徵收，應予註銷。查本件系爭土地並無流
    失滿5年之情形，自無本條規定之適用。從而，上訴人主張
    其所有2筆系爭土地，並未因計畫道路之開闢完成而受有利
    益，被上訴人即不得課徵工程受益費乙節，容有誤解，自不
    足採。綜上所述，原處分依法並無不合，訴願決定予以維持
    ，亦無違誤；上訴人訴請撤銷原處分及訴願決定，為無理由
    ，應予駁回。資為其判決之論據。
五、本院按：公法與私法雖各具特殊性質，但二者亦有其共通之
    原理，私法規定之表現一般法理者，應亦可適用於公法關係
    。本院著有52年判字第345號判例可循。查民法總則關於時
    效消滅規定，乃關於請求權之一般法理規定，於公法上之財
    產請求權，公法如未另為規定，亦應有其適用。次查工程受
    益費之徵收，係因政府推行都市建設，提高土地使用，便利
    交通或防止天然災害，而建築或改善道路、橋樑、溝渠、港
    口、碼頭、水庫、堤防，疏濬水道及其他水陸等工程，就直
    接受益之公私有土地及其改良物予以徵收，即以土地及其改
    良物為徵收標的，其性質係屬徵收規費並非一般稅捐，自無
    適用稅捐稽徵法第23條徵收期間為5年之規定餘地。且本件
    係依工程受益費徵收條例徵收工程受益費，並非以稅捐稽徵
    法規定徵收稅捐，故該請求權既與稅捐性質不同，自應回歸
    一般公法請求權之性質，自難逕以適用稅捐徵收期間，而工
    程受益費徵收條例本身未規定徵收時效，於行政程序法施行
    前應回歸適用一般法理之民法總則之消滅時效，故原判決以
    工程受益費性質係屬徵收規費並非一般稅捐，認工程受益費
    徵收請求權應適用民法消滅時效規定，並已敘明其認定之理
    由及依據，自無不合。是以上訴意旨謂：原判決依稅捐稽徵
    法第20條、第35條、第38條及第39條徵收工程受益費，法源
    依據有誤。又工程受益費與稅捐性質相近，徵收時效應類推
    適用性質較近之稅捐稽徵法第23條規定，不應比附援引與之
    性質較遠之民法。且原審究係依據何法律而能類推適用民法
    ，並未於判決理由中予以說明，顯有判決不備理由之違法云
    云，無非其一己之見解，尚無足取。次查原判決並未引用民
    法第144條第2項規定作為判決依據，上訴意旨謂其依法繳納
    二分之一稅款，並無民法第144條第2項之適用云云，顯屬誤
    解而無可採。又查「公務人員參加公務人員保險，於保險事
    故發生時，有依法請求保險金之權利，該請求權之消滅時效
    ，應以法律定之，屬於憲法上法律保留事項。．．．應類推
    適用公務人員退休法、公務人員撫卹法等關於退休金或撫卹
    金請求權消滅時效期間之規定。至於時效中斷及不完成，於
    相關法律未有規定前，亦應類推適用民法之規定。」固經司
    法院釋字第四七四號解釋在案。然公務人員保險金給付與公
    務人員退休或撫卹，均屬公務人員人事保障方面之制度，性
    質相近，而工程受益費係屬規費，與稅捐性質有別，該號解
    釋之事實與本件事實二者無從相提並論，上訴意旨以該號解
    釋主張本案應類推適用稅捐稽徵之時效，否則有違平等課稅
    原則一節，似有誤會而無足取。從而原審斟酌全辯論意旨及
    調查證據之結果，將原決定及原處分均予維持，駁回上訴人
    之訴，核無違誤。上訴論旨指摘原判決違誤，求予廢棄，難
    認有理由，應予駁回。
六、據上論結，本件上訴為無理由，爰依行政訴訟法第255條第1
    項、第98條第3項前段，判決如主文。
中    華    民    國    95    年    7     月    31    日
                  第四庭審判長法  官  高  啟  燦
                              法  官  黃  璽  君
                              法  官  廖  宏  明
                              法  官  楊  惠  欽
                              法  官  林  樹  埔
以  上  正  本  證  明  與  原  本  無  異
中    華    民    國    95    年    8     月    1     日
                              書記官  彭  秀  玲


司法院資訊處製作；財團法人民間司法改革基金會備份。
